ACORDAO-COMPLETO-2469811

ACÓRDÃO 7388/2021 ATA 14/2021 - SEGUNDA CÂMARA

VISTOS, relatados e discutidos estes Embargos de Declaração opostos ao Acórdão 4088/2021-TCU-Segunda Câmara, por meio do qual foram apreciados os atos de admissão de pessoal emitidos pela Caixa Econômica Federal em benefício dos Srs. José Osmar Luiz Costa e Mario de Sousa e da Sra. Luciana Augusta de Oliveira Lima.
ACORDAM os ministros do Tribunal de Contas da União, reunidos em sessão da 2ª Câmara, diante das razões expostas pelo relator, em:
9.1. com fundamento nos arts. 32, inciso II, e 34 da Lei 8.443/1992, conhecer dos presentes Embargos de Declaração, para, no mérito, negar-lhes provimento; 
9.2. dar ciência desta Deliberação à embargante e aos seus representantes legais, nos termos do art. 179, § 7º, do Regimento interno/TCU.

Embargos de Declaração opostos a acórdão, por meio do qual foram considerados ilegais as admissões de pessoal, com a negativa de registo aos  correspondentes atos.

Segunda Câmara

Caixa Econômica Federal.

3. Embargante: Caixa Econômica Federal.

13.1. Ministros presentes: Bruno Dantas (Presidente), Augusto Nardes, Aroldo Cedraz e Raimundo Carreiro.
13.2. Ministros-Substitutos presentes: Marcos Bemquerer Costa (Relator) e André Luís de Carvalho.

MARCOS BEMQUERER

Ministro-Substituto Marcos Bemquerer Costa.

Trata-se de Embargos de Declaração opostos pela Caixa Econômica Federal - Caixa ao Acórdão 4088/2021-TCU-Segunda Câmara, proferido nestes autos em que foram apreciados os atos de admissão de pessoal emitidos pela referida instituição financeira em benefício dos Srs. José Osmar Luiz Costa e Mario de Sousa e da Sra. Luciana Augusta de Oliveira Lima.
2.		Na sessão ordinária de 16/03/2021, a 2ª Câmara assim deliberou no Acórdão ora recorrido (peça 10) :
"9.1. considerar ilegais os atos de admissão emitidos em favor dos Srs. José Osmar Luiz Costa e Mario de Sousa e da Sra. Luciana Augusta de Oliveira Lima, e negar-lhes os correspondentes registros;
9.2. determinar à Caixa Econômica Federal que:
9.2.1. acompanhe os desdobramentos da Ação Civil Pública 0000059-10.2016.5.10.0006, em trâmite na Justiça Trabalhista, e adote as medidas pertinentes em caso de desconstituição da sentença;
9.2.2. dê ciência, no prazo de 15 (quinze) dias, a contar do recebimento da notificação deste Acórdão, do inteiro teor desta Deliberação aos interessados acima nominados, encaminhando a este Tribunal, no prazo de 30 (trinta) dias, comprovantes das referidas ciências; 
9.3. restituir os autos à Sefip para que promova a correção do nome da Sra. 'Luciana Augusta de Oliveira Lima', constante do ato de admissão número 134064/2019 (peça 4) , alterando-o para 'Luciana Augusta de Oliveira', de acordo com o registro constante do Cadastro de Pessoa Física número XXX.890.811-XX.
3.		Após a notificação do Acórdão 4.088/2021, em 23/03/2021 (peça 14) , por meio do Ofício 12.729/2021-TCU/Seproc (peça 13) , a Caixa protocolou junto ao TCU estes Embargos de Declaração, em 24/03/2021, conforme consta do registro do documento da peça 17. 
4.		A embargante alegou haver no Acórdão ora recorrido vícios de contradição e omissão, os quais, em apertada síntese, foram assim indicados na peça recursal (peça 17) :
		4.1. contradição entre a ilegalidade apontada pelo TCU das admissões de pessoal fundada nas contratações extemporâneas e o reconhecimento simultâneo da existência de decisão vigente na ação civil pública que estendeu o prazo de validade dos concursos; 
		4.2. omissão no exame da impossibilidade de realização de novos concursos enquanto vigente a decisão judicial que prorrogou aqueles regidos pelos Editais 001/2014-NM e 001/2014-NS.
5.		A embargante afirmou ter observado estritamente os termos da decisão judicial que prorrogou o prazo de vigência dos concursos. E, a título de argumentação, ponderou que "concluir pela ilegalidade dos atos da CAIXA é concluir pela ilegalidade da decisão judicial, o que não parece ter sido decidido no acórdão embargado, que condiciona a adoção de eventuais medidas à desconstituição da sentença proferida na ACP [Ação Civil Pública]" (peça 17, p. 2) .
6.		Aduziu, ainda, que, a decisão da Ação Civil Pública, ao estender por prazo indeterminado a validade dos concursos dos Editais 001/2014-NM e 001/2014-NS, cotejada com a vedação legal (prevista no art. 12, § 2º, da Lei 8.112/1990, aplicada por analogia à situação da Caixa) de abrir-se novo concurso enquanto houver candidato aprovado em certame anterior cujo prazo de validade não tenha expirado, atribuiu legalidade a todos os atos de admissão, com características tipicamente exaurientes (peça 17, p. 2 e 3) .
7.		Prosseguiu, afirmando tratar-se de decisão cujo cumprimento implicou satisfatividade, isto é, "mesmo que se diga que a decisão possa vir a ser cassada, todos os atos praticados enquanto de sua vigência se exauriram com o cumprimento das regras do concurso" (peça 17, p. 3) .
8.		Diante disso, a embargante destacou que "se a Caixa está impedida de realizar novos concursos desde 2016, porquanto vigentes os de 2014 por força da decisão judicial, e possui necessidade de contratar, não atenderia ao princípio da razoabilidade que simplesmente não pudesse fazê-lo ou, ainda, que as contratações decorrentes da referida decisão fossem tidas por precárias, principalmente quando presente a necessidade administrativa de reposição, ainda que parcial, do corpo de empregados do quadro permanente desta Empresa Pública" (peça 17, p. 3) .
9.		Ao final, a Caixa requer ao Tribunal sejam sanadas a contradição e a omissão apontadas, com a manifestação sobre os seguintes pontos (peça 17, p. 3 e 4) ; 
		9.1. a legalidade de ato praticado sob a égide da decisão judicial em comento;
		9.2. a impossibilidade de realização de novos concursos enquanto vigente a decisão judicial que prorrogou aqueles regidos pelos Editais 001/2014-NM e 001/2014-NS;
		9.3. a satisfatividade do cumprimento da decisão judicial e, consequentemente, a não precariedade dos atos nela fundados.
		É o Relatório.

Andre Luiz Viviani de Abreu, OAB/RJ 116.896; Leonardo Faustino Lima, OAB/DF 53.806; André Yokomizo Aceiro, OAB/DF 17.753 e OAB/SP 175.337.

Não atuou.

EMBARGOS DE DECLARAÇÃO. ADMISSÃO DE PESSOAL AMPARADA EM DECISÃO JUDICIAL. ILEGALIDADE DA ADMISSÃO E NEGATIVA DO REGISTRO DO CORRESPONDENTE ATO, EM RAZÃO DA INOBSERVÂNCIA DO PRAZO IMPRORROGÁVEL DE VALIDADE DO CONCURSO PÚBLICO. DETERMINAÇÃO À ENTIDADE DE ORIGEM PARA ACOMPANHAR OS DESDOBRAMENTOS DA AÇÃO CIVIL PÚBLICA. ALEGAÇÃO DE SUPOSTA CONTRADIÇÃO E OMISSÃO NO ACÓRDÃO RECORRIDO. INOCORRÊNCIA DOS VÍCIOS SUSCITADOS. TENTATIVA DE REDISCUSSÃO DE MÉRITO NA VIA RECURSAL INADEQUADA A TAL PROPÓSITO. CONHECIMENTO E NÃO PROVIMENTO DOS EMBARGOS DE DECLARAÇÃO.

ATOS DE ADMISSÃO (ADS)

não atuou.

Trago à apreciação deste Colegiado Embargos de Declaração opostos pela Caixa Econômica Federal - Caixa ao Acórdão 4088/2021-TCU-Segunda Câmara, por meio do qual foram apreciados atos de admissão emitidos pela referida entidade em nome dos Srs. José Osmar Luiz Costa, Mario de Sousa e da Sra. Luciana Augusta de Oliveira Lima.
2.		Nos termos do decisum ora embargado, este Colegiado considerou ilegais as admissões e negou registro aos correspondentes atos e determinou à Caixa que acompanhasse os desdobramentos da Ação Civil Pública 0000059-10.2016.5.10.0006, bem como adotasse as medidas pertinentes em caso de desconstituição do julgado.
3.		A ilegalidade das admissões apreciadas no Acórdão ora embargado consiste na contratação de pessoal após o término do prazo de validade do concurso público, ainda que amparada em decisão judicial exarada nos autos da Ação Civil Pública 0000059-10.2016.5.10.0006, em curso na 6ª Vara do Trabalho de Brasília/DF, a qual prorrogou a validade do referido certame até o trânsito em julgado daquela decisão. 
4.	 	 Em sua peça recursal (peça 17) , a Caixa suscitou haver na deliberação recorrida vícios de contradição e omissão, os quais, em apertada síntese, foram assim indicados pela embargante: 
		4.1. contradição entre a ilegalidade apontada pelo TCU das admissões de pessoal fundada nas contratações extemporâneas e o reconhecimento simultâneo da existência de decisão vigente na ação civil pública que estendeu o prazo de validade dos concursos; 
		4.2. omissão no exame da impossibilidade de realização de novos concursos enquanto vigente a decisão judicial que prorrogou aqueles regidos pelos Editais 001/2014-NM e 001/2014-NS.
5.		Ao final, a Caixa requer ao Tribunal que sejam sanados os vícios, com a manifestação sobre os seguintes pontos (peça 17, p. 3 e 4) :  i) a legalidade de ato praticado sob a égide da decisão judicial em comento; ii) a impossibilidade de realização de novos concursos enquanto vigente a decisão judicial que prorrogou aqueles regidos pelos Editais 001/2014-NM e 001/2014-NS; e iii) a satisfatividade do cumprimento da decisão judicial e, consequentemente, a não precariedade dos atos nela fundados.
6.	Analisada a admissibilidade do recurso, os presentes Embargos de Declaração merecem ser conhecidos pelo Tribunal, porquanto foram atendidos os requisitos legais do art. 34, § 1º, da Lei 8.443/1992.
ii
7.		No mérito, verifica-se que os vícios suscitados pela embargante não se confirmaram. 
8. 	 	A Caixa apontou contradição por haver o TCU considerado a ilegalidade das admissões de pessoal fundada nas contratações extemporâneas e, simultaneamente, por ter reconhecido a existência de decisão vigente na ação civil pública que estendeu o prazo de validade dos concursos. 
9.		A alegada contradição não se sustenta, porquanto vigora no ordenamento jurídico do país o princípio da independência das instâncias e porque esta Casa de Contas exerceu sua competência constitucional e legal, consoante passo a explicar.
10.	O aludido princípio, em síntese, permite ao TCU que desempenhe a sua jurisdição de contas juntamente com as demais instâncias civil, penal, administrativa e trabalhista, sem interferência nos correspondentes julgados, ressalvadas as hipóteses de absolvição criminal por inexistência de fato ou negativa de autoria (art. 935 do Código Civil) . 
11. 	No caso específico destes autos, a precitada tese da independência confere ao Tribunal a prerrogativa de apreciar a legalidade de atos de admissão para fins de registro, mesmo nas hipóteses em que as questões referentes às contratações decorrentes de concurso público com prazo expirado estejam sendo sindicadas em processo judicial.
12.	Essa interpretação está fundamentada nas competências constitucionais e legais atribuídas ao Tribunal pelo art. 71, inciso III, da Carta da República e pelos arts. 1º, inciso V, e 39, inciso I, da Lei 8.443/1992, que autorizam esta Corte a verificar a conformidade legal das admissões deferidas pela Caixa, para, somente após, determinar o registro dos respectivos atos, em vista da autonomia do Tribunal e de sua jurisdição sobre esse tema, todas outorgadas pela Constituição Federal, nos termos do mencionado art. 71.
13.	Em consequência, por não haver qualquer óbice que impeça o TCU de exercer a sua função de controle externo sobre os atos de pessoal, a pendência de discussão no Poder Judiciário acerca das admissões em questão não interdita o prosseguimento do presente processo (efeito da independência das instâncias) .  
14.	O único impedimento do Tribunal, diante do contexto judicial que permeia os autos, seria de ordenar o desfazimento dos vínculos contratuais decorrentes de admissões realizadas após a validade do concurso, o que não ocorreu, pois esta Corte determinou à Caixa que acompanhasse o desfecho da Ação Civil Pública 0000059-10.2016.5.10.0006 na Justiça Trabalhista e que posteriormente adotasse as medidas pertinentes em caso de desconstituição da decisão.
15.	Com esse encaminhamento conferido aos autos pelo Acórdão 4088/2021-TCU-Segunda Câmara, o Tribunal: a) decidiu de forma aderente ao princípio da independência das instâncias; b) foi deferente à decisão havida na Ação Civil Pública precitada ao não determinar o rompimento dos contratos laborais, ante a pendência de questão judicial a ser solucionada naquela Corte Trabalhista; e c) preservou sua competência (constitucional e legal) de apreciar os atos, haja vista que pode considerar ilegais admissões realizadas fora dos limites temporais de validade dos concursos públicos. 
16.	Cabe destacar que a possibilidade de o TCU negar registro a atos de pessoal (admissões e concessões de aposentadorias, reformas e pensões) , na hipótese de existência de decisão judicial, não constitui tese nova nem disputada nesta Corte de Contas tampouco no Supremo Tribunal Federal - STF.
17.	 Quanto ao STF, reproduzo trecho do voto do Ministro Maurício Corrêa que impulsionou o Mandado de Segurança 23.665-DF (julg. 5/6/2002) , aprovado à unanimidade pelo Plenário daquela Corte Maior: 
" (...) o Tribunal de Contas pode negar o registro de atos de aposentadoria, ainda quando objeto de decisões originárias de juízes ou tribunais, salvo aquelas em que for parte e que tenham como finalidade específica o registro respectivo. Esse aspecto da questão não passou despercebido no julgamento do MS 22. 009, Néri da Silveira, DJ de 14.09.01, verbis:
'18. Não se pode perder de vista que uma coisa é o controle jurisdicional do ato concessivo de aposentadoria pela autoridade administrativa e outra, completamente diversa, a apreciação do Tribunal de Contas da União, para fins de registro, da legalidade do ato concessivo de aposentadoria.'"
18.	Nessa mesma linha, seguem os Mandados de Segurança 33.600 (julgado em  22/4/2017) e 33.603 (julgado em 1º/7/2015) , ambos da relatoria do Ministro Dias Toffoli.
19.	No TCU, o entendimento é remansoso, conforme os seguintes excertos dos precedentes colhidos com auxílio da ferramenta de pesquisa do Tribunal (jurisprudência selecionada) :
Acórdão 1804/2020-TCU-Primeira Câmara (relator Ministro Benjamin Zymler) 
"Compete ao TCU apreciar, para fins de registro, ato de admissão emitido em estrito cumprimento a decisão judicial, hipótese em que o Tribunal deve examinar o teor da decisão para verificar se ela está adequada ou não ao seu entendimento. Caso o TCU considere o ato ilegal, negar-lhe-á registro, sem, contudo, expedir determinação ao órgão ou à entidade jurisdicionada, haja vista que a admissão se encontra amparada por decisão do Poder Judiciário."
Acórdão 12463/2020-TCU-Primeira Câmara (relator Ministro-Substituto André Luís  de Carvalho) 
"A existência de decisão judicial transitada em julgado assegurando a manutenção de pagamento considerado ilegal pelo TCU impede a expedição de determinação em sentido contrário. Subsiste, entretanto, a prerrogativa do Tribunal de apreciação do respectivo ato sujeito a registro, conforme seu juízo, no exercício de sua jurisdição administrativa, de forma independente das demais instâncias."
Acórdão 3547/2015-TCU-Segunda Câmara (relator Ministro Raimundo Carreiro) 
"A proteção à coisa julgada não afasta do TCU a competência para negar registro aos atos que considere irregulares, sendo determinante apenas para a não interrupção dos pagamentos assegurados na decisão judicial." 
Acórdão 452/2006-TCU-Primeira Câmara (relator Ministro-Substituto Augusto Sherman Cavalcanti) 
"O TCU pode considerar ilegais e negar registro a atos concessórios que entender irregulares, ainda que estejam assegurados por decisão judicial.  (...) "
Acórdão 1106/2020-TCU-Plenário (relatora Ministra Ana Arraes, revisor Ministro Benjamin Zymler) 
"A expiração do prazo de validade de concurso público constitui óbice intransponível ao registro pelo TCU de atos de admissão efetuados posteriormente a essa data, devendo, no entanto, ser assegurada a produção dos efeitos das admissões enquanto subsistir decisão judicial favorável aos interessados."
20.	Percebe-se que não há qualquer contradição a ser sanada na deliberação recorrida e que o decisum atacado foi proferido em aderência à Constituição Federal, à Lei 8.443/1992 e à jurisprudência do STF e do TCU.  
21.	Ainda acerca da suposta contradição, aduziu a empresa pública que observou estritamente a decisão judicial e que "concluir pela ilegalidade dos atos da Caixa é concluir pela ilegalidade da decisão judicial." (peça 17, p. 2) .
22.	Ressalto que, em momento algum na decisão embargada, houve censura desta Corte à atuação dos gestores da Caixa e igualmente não foi dirigido à ora recorrente qualquer comando que fosse de encontro à ordem judicial, que deve ser observada enquanto subsistente. 
23.	Quanto à interpretação da embargante de que "concluir pela ilegalidade dos atos da Caixa é concluir pela ilegalidade da decisão judicial", a toda evidência, também não deve prosperar, porquanto o Tribunal se limitou a apreciar a conformidade dos atos ao ordenamento jurídico, entendendo que a admissão de pessoal, quando já extrapolado o prazo de validade do concurso público, foi ilegal, com base em sua atribuição constitucional e na independência das instâncias, nos termos explicados alhures.  
24.	Frise-se bem que o objetivo da análise dos atos admissionais é apurar a regularidade do ingresso de pessoal no serviço público, especialmente para verificar o cumprimento de regras constitucionais, a exemplo do disposto no art. 37, incisos I e II, e § 2º, que cuidam do tema concurso público.
25.	O outro vício suscitado pela embargante refere-se à suposta omissão no exame da impossibilidade de realização de novos concursos enquanto vigente a decisão judicial que prorrogou aqueles regidos pelos Editais 001/2014-NM e 001/2014-NS.
26.	 A embargante argumentou que "se a Caixa está impedida de realizar novos concursos desde 2016, porquanto vigentes os de 2014 por força da decisão judicial, e possui necessidade de contratar, não atenderia ao princípio da razoabilidade que simplesmente não pudesse fazê-lo ou, ainda, que as contratações decorrentes da referida decisão fossem tidas por precárias, principalmente quando presente a necessidade administrativa de reposição, ainda que parcial, do corpo de empregados do quadro permanente desta Empresa Pública". (peça 17, p. 3) .
27.	Destaco que eventuais impedimentos da Caixa de efetuar novos concursos públicos, bem como possíveis efeitos jurídicos e fáticos da decisão judicial proferida nos autos da Ação Civil Pública de referência na contratação de seus empregados, além de não obstarem a atuação constitucional desta Corte de Contas na apreciação da legalidade dos atos admissionais, devem ser tratados no âmbito judicial em que se produzirá a decisão final a respeito da matéria, que deverá ser acolhida pela administração da empresa pública ou, caso dela discorde e julgue conveniente e oportuno, poderá exercer o seu direito de irresignação e devolver o tema ao Poder Judiciário para nova apreciação de mérito, mediante a interposição dos recursos que forem pertinentes ao caso.
28.	Ademais, na estrita hipótese de exame da legalidade das admissões em questão, não vislumbro qualquer ofensa ao princípio da razoabilidade, pois o Tribunal utilizou sua prerrogativa de apreciar atos sujeitos a registro, conforme o ordenamento jurídico, e ainda preservou sua competência no exercício de sua jurisdição administrativa, de forma independente da instância judicial. 
iii
29.	Como visto alhures, as alegadas contradições e omissões não se sustentam, porque são inexistentes. 
30. 	De mais a mais, depreende-se que o objetivo da Caixa ao manejar os presentes embargos é revolver o mérito do Acórdão 4088/2021-TCU-Segunda Câmara. 
31.	Registro o desacerto da via recursal eleita pela embargante para manifestar seu descontentamento, haja vista que os embargos de declaração não se prestam à alteração do mérito das decisões recorridas, pois têm a finalidade de corrigir os defeitos no acórdão, nos termos do que dispõe o art. 34, caput, da Lei 8.443/1992.
32. 	No caso dos autos, a embargante procura fazer valer seu desiderato na via estreita dos embargos de declaração, buscando rediscutir matéria já assentada por este Colegiado à luz do que seria mais favorável ao seu interesse. Tal desígnio não deve ocorrer por meio da espécie recursal dos embargos de declaração para a pretensão de reformar o acórdão recorrido.
33. 	Nessa linha tem sido a jurisprudência deste Tribunal (v. g.: Acórdãos 2.635/2015, rel. min. Bruno Dantas, e 291/2015, rel. min. Walton Alencar Rodrigues, ambos do Plenário) , bem como do Supremo Tribunal Federal (v. g.: RE 327376/PR, DJ 12/06/2002, AI 423108 AgR-ED/DF, DJ 18/02/2005; AI 455611 AgR-ED/RS, DJ 18/02/2005; AI 488470 AgR-ED/RS, DJ 18/02/2005) . A exemplo, reproduzo trecho de decisão monocrática exarada pelo Ministro Carlos Velloso no RE 327376/DF:
"Não cabe, por outro lado, em sede de embargos de declaração, rediscutir a matéria decidida, para modificar o julgado em sua essência ou substância (...) . Inviável, portanto, o RE, nego-lhe seguimento."
34.	Dessa forma, não há guarida no meio processual escolhido pela embargante para revisitar o mérito de questões já examinadas pelo Tribunal, cabendo-lhe, se assim o desejar, interpor os recursos adequados para provocar a reapreciação da matéria por esta Casa de Contas. 
35.	Nesse contexto, proponho ao Colegiado conhecer destes Embargos de Declaração, para, no mérito, negar-lhes provimento.
	Pelo exposto, manifesto-me por que seja adotada a deliberação que ora submeto a este Colegiado.	
	
T.C.U., Sala de Sessões, em 04 de maio de 2021.
MARCOS BEMQUERER COSTA
						       Relator